最　高　行　政　法　院　判　決
109年度上字第423號
上　訴　人　張家琳                                     
訴訟代理人　林明侖　律師
被 上訴 人　臺北市政府都市發展局

代　表　人　黃一平              
上列當事人間都市計畫法事件，上訴人對於中華民國109年3月5
日臺北高等行政法院108年度訴字第940號判決，提起上訴，本院
判決如下：
    主  文
上訴駁回。
上訴審訴訟費用由上訴人負擔。
    理  由
一、被上訴人之代表人原為黃景茂，嗣變更為黃一平，玆經新任
    代表人具狀承受訴訟，核無不合，應予准許。
二、本件事實經過：上訴人所有門牌號碼臺北市○○區○○○路00號0
    樓建築物（下稱系爭建物），領有民國99年6月24日99使字
    第0202號使用執照，系爭建物坐落臺北市ＯＯ區ＯＯ段00之0地
    號土地（下稱系爭土地）位於都市計畫商業區；依臺北市政
    府83年6月1日府都二字第83027894號公告之「擬訂基隆河（
    中山橋至成美橋段）附近地區細部計畫暨配合修訂主要計畫
    案」（下稱83年計畫案）都市計畫圖說，及臺北市政府105
    年11月9日府都規字第10539571200號公告之「修訂臺北市『
    基隆河（中山橋至成美橋段）附近地區土地使用分區與都市
    設計管制要點』（北段地區）內商業區、娛樂區規定計畫案
    」（下稱105年計畫案）都市計畫書，均明訂系爭建物所在
    商業區係供一般商業使用，不得作住宅使用。嗣被上訴人查
    得系爭建物前經臺北市稅捐稽徵處（下稱稅捐處）核定按住
    家用稅率課徵房屋稅，乃先以106年4月20日北市都築字第10
    632909900號函（下稱系爭行政指導函）通知上訴人：系爭
    建物涉違規作住宅使用，請確保建物合法使用，以免受罰；
    如現況已非住宅使用，請向稅捐處辦理房屋使用情形變更，
    重新核定稅率，被上訴人將於文到次日起3個月後函請該處
    提供系爭建物的課稅資料，如使用現況仍維持作住宅使用且
    未變更成非住家用稅率，則視為繼續作住宅使用，將續依相
    關規定辦理等語。後續被上訴人雖曾以107年8月2日北市都
    築字第1076021434號函（下稱系爭稽查函）通知上訴人，將
    於107年9月3日派員至系爭建物現場會勘，該函並於107年8
    月7日寄存送達，惟屆期未獲上訴人配合無法進入。被上訴
    人又以107年9月6日北市都築字第1076033131號函（下稱系
    爭陳述意見函）通知上訴人就系爭建物涉及違反都市計畫法
    規定，檢附具體事證並陳述意見等語，仍然未獲回應。被上
    訴人審認上訴人並未提出系爭建物未作住宅使用之具體事證
    供核，乃以系爭建物違規作為住宅使用，違反系爭建物所在
    土地使用分區之都市計畫規定，依都市計畫法第79條第1項
    前段及「臺北市中山區大彎北段商業區及娛樂區作住宅使用
    違反都市計畫法第79條第1項裁處作業原則」（下稱裁處作
    業原則）等規定，以107年12月21日北市都築字第107606804
    91號裁處書（下稱原處分）處上訴人新臺幣（下同）15萬元
    罰鍰，並限於文到次日起9個月內停止違規使用。上訴人不
    服，循序提起行政訴訟，並聲明：訴願決定及原處分均撤銷
    。經原審法院判決（下稱原判決）駁回後，提起本件上訴。
三、上訴人起訴主張、被上訴人於原審之答辯及聲明，均引用原
    判決所載。
四、原審斟酌全辯論意旨及調查證據之結果，以：
  ㈠直轄市政府本於其自治權限，除了可以擬定、審議及執行直
    轄市之都市計畫外，還可以基於都市計畫法第6條及第22條
    第1項第3款、第32條第2項規定之授權，對於都市計畫範圍
    內之土地，限制其使用人為妨礙都市計畫的使用，並於細部
    計畫書圖表明「土地使用分區管制」事項。是以，臺北市政
    府所擬定、發布之都市計畫（含主要計畫及細部計畫、通盤
    檢討變更計畫及個案變更計畫，下同），除了將臺北市之土
    地劃定為不同的使用區外，還可以視實際需要，再予劃分為
    不同之使用分區，分別予以不同程度的使用管制，且有上述
    都市計畫法規定的明確授權，自屬於同法第79條第1項所稱
    「依都市計畫法所發布之命令」，各該使用分區範圍內土地
    及建築物的使用，都應該受到各該管制命令的限制。83年計
    畫案已訂明系爭土地所在街廓編號A5是不得供住宅使用之特
    定商業區 （供一般商業使用），之後臺北市政府92年1月7
    日府都二字第09126159700號公告之「修訂臺北市基隆河（
    中山橋至成美橋段）附近地區細部計畫暨配合修訂主要計畫
    案內『基隆河（中山橋至成美橋段）附近地區使用分區與都
    市設計管制要點』案」（下稱92年計畫案）及105年計畫案內
    所修訂之管制要點均維持街廓編號A5屬商業區（供一般商業
    使用），上述管制命令係臺北市政府依都市計畫法第6條、
    第22條第1項第3款及第32條第2項規定之授權，為合理使用
    土地之必要而訂定，並未違反授權明確性原則及法律保留原
    則。
　㈡83年及92年計畫案有關使用分區管制要點的內容，臺北市政
    府已踐行公開展覽及將發布地點及日期登報周知的程序之外
    ，一般人民也可以主動向主管機關查詢，並無資訊不公開透
    明或難以取得的情形。上訴人負有按臺北市政府所公告都市
    計畫所定使用類別而使用的「狀態責任」保持義務，被上訴
    人曾先後以系爭行政指導函、稽查函及陳述意見函通知並送
    達上訴人，除未獲上訴人回應，亦足認經過多次通知，上訴
    人明知其有按都市計畫所定使用類別而使用的義務，卻仍執
    意將系爭建物供作住宅使用，而構成違章的事實，主觀上已
    符合「明知並有意使其發生」的「故意」責任要件。且上訴
    人亦不符行政罰法第8條前段所定「不知法規」的情形，也
    就不構成同條但書「得減輕或免除處罰」的要件。又上訴人
    基於故意而持續將系爭建物作住宅使用，持續違反都市計畫
    法上開規定，其違反行政法上義務的行為尚未終了，自無逾
    越裁處時效的問題。
  ㈢83年計畫案已明定系爭建物所在街廓編號A5是「供一般商業
    使用」，且不得供作住宅使用，92年及105年計畫案就此部
    分均未變更。而系爭建物則是於99年7月28日完成所有權第
    一次登記，並於99年9月16日登記為上訴人所有，自始即受
    到系爭建物坐落土地使用分區「不得供作住宅使用」的限制
    。又臺北市政府於106年10月5日發布的裁處作業原則，僅是
    主管機關在都市計畫法第79條第1項授權裁罰金額及管制手
    段範圍內所訂定的裁量基準，尚無違法律保留原則，被上訴
    人於裁處時得予適用。從而，被上訴人依並無修正的都市計
    畫法相關規定與前已公告的使用分區管制法令及裁處作業原
    則，裁處上訴人之後將系爭建物供作住宅使用的違規行為，
    並未違反法規不溯及既往原則，更未違反法治國原則。至於
    臺北市政府104年4月29日公告，是將原屬臺北市政府關於都
    市計畫法第79條第1項的裁罰權限委任被上訴人行使，而非
    當時始公告都市計畫法第79條第1項規定，與法規不溯及既
    往原則無關。
  ㈣建築物的所有權人、使用人或管理人所負上述應遵守使用分
    區限制的行政法上義務，是基於都市計畫法及臺北市政府所
    發布的計畫案所定土地使用分區的管制命令，而無待行政機
    關政令宣導。土地及建築物登記的行政管理，主旨在確保不
    動產私法上物權內容的明確性，以促進私經濟交易安全，並
    無藉由土地登記將土地或其上空間所承受的建築或都市計畫
    法令等行政規制管理內容，均予一併明確記載的義務；稅捐
    處只是課徵房屋稅的主管稽徵機關，既不是都市計畫法的主
    管機關，又未經主管機關授權，自無決定系爭建物得否作為
    住宅使用的權限；戶籍登記是針對已具有中華民國國籍的國
    民，以單獨或與他人共同生活或經營共同事業的一戶為單位
    ，透過戶籍登記的管理，掌握定居於我國的國民人口身分與
    居住分布狀況，並以之作為各種需以此等人口資訊為制度運
    作條件的政策及法令推行基礎；另使用執照則是主管建築機
    關就建築工程完竣後，審核建築工程是否符合建築法令，與
    建造執照所許可建造的設計圖樣是否相符的使用許可，以上
    種種行政行為均非都市計畫權責機關就土地或建築物得供住
    宅使用的意思表示，人民無從主張因信賴而免除其就都市計
    畫對土地或建築物使用管制的注意義務。至於建商或仲介公
    司為出售系爭建物所提供的資訊，以及上訴人所繳納系爭建
    物的水費、電費及電信費，都是以住家用稅率計費而非以營
    業用費率計費等等，均非公權力行為，上訴人自無值得保護
    的信賴行為或利益可言，原處分無違信賴保護原則。
　㈤被上訴人以上訴人將系爭建物供作住宅使用，違反都市計畫
    使用分區的管制命令，而依都市計畫法等相關規定，對上訴
    人作成原處分，自然沒有違反誠信原則、行政自我拘束原則
    及禁反言原則可言。由原處分作成前的行政程序歷程可知，
    被上訴人已經一再給予上訴人改正、澄清及陳述意見的機會
    ，程序嚴謹，更已盡調查能事，加上原處分已經詳載上訴人
    違規的事實、裁處的理由與法令依據、繳交罰鍰的地點與期
    限及救濟期間的教示條款，且被上訴人是在都市計畫法第79
    條第1項所授權6萬元以上30萬元以下的範圍內，依上述裁處
    作業原則第5點級距四裁處上訴人法定罰鍰15萬元，無裁量
    怠惰或濫用等情，顯見原處分並無違反有利不利事項一律注
    意原則、行政行為明確性原則及比例原則。至於都市計畫法
    第41條、臺北市都市計畫施行自治條例第21條、臺北市土地
    使用分區管制自治條例第93條、第94條之規定，均是針對都
    市計畫發布實施前或臺北市土地使用分區管制自治條例施行
    前，已合法使用的土地或建築物，於都市計畫發布實施後或
    臺北市土地使用分區管制自治條例施行後，因不符相關土地
    使用分區管制的規範，變成不合規定使用的土地及建築物，
    為尊重人民既得權利及法秩序的安定性，所設過渡性的規範
    ，與本件上訴人取得系爭建物99年使用執照時即已違反83年
    計畫案之情形不同，上訴人自不能以被上訴人未適用上開規
    範，而主張原處分違反比例原則及有利不利一律注意原則。
五、上訴意旨略謂：
  ㈠觀臺北市土地使用分區管制自治條例（100年7月22日修正前
    為臺北市土地使用分區管制規則）或臺北市都市計畫施行自
    治條例，均無限制商業娛樂區不得作為住宅使用，且105年
    計畫案亦無針對「為何大彎北段地區建物做住宅使用會有都
    市計畫施行自治條例第10條之1第2款所稱有礙商業之便利、
    發展或妨礙公共安全、衛生」為任何說明，故原處分及訴願
    決定違反法律保留原則及授權明確性原則。又本件上訴人之
    信賴基礎至少包括住家用稅率及戶籍設立之認可等，上訴人
    並無行政程序法第119條所規定信賴不值得保護之情形，且
    依臺北市一定規模以下建築物免辦理變更使用執照管理辦法
    規定，上訴人本即免辦使用執照變更，自不影響信賴保護原
    則之適用，故原處分有違誠信原則及信賴保護原則。又臺北
    市政府讓上訴人長期適用住家用稅率、設戶籍，嗣後卻又以
    此為據裁罰上訴人，顯違反行政自我拘束原則（禁反言原則
    ）。
  ㈡上訴人使用系爭建物縱有不合法之情形，依臺北市土地使用
    分區管制自治條例第93條及第94條、臺北市都市計畫施行自
    治條例第21條規定，應得繼續為原有之使用或改為妨礙目的
    較輕之使用，或給予上訴人適當之補償。故原處分禁止上訴
    人繼續使用系爭建物，有違比例原則及有利不利一體注意原
    則。又原處分所謂「停止違規使用」所指為何亦語意不明，
    自有違明確性原則。
  ㈢上訴人買受使用系爭建物之行為，係延續建商所規劃建造之
    建物格局、設備等，僅為事實上狀態之繼續而非行為之繼續
    ，故判別上訴人有無具備故意過失，應以「行為完成時」（
    即上訴人買受系爭建物時）為準。則自上訴人買受系爭建物
    使用後，已逾行政罰法第27條規定之3年裁處權時效，原處
    分當屬違法。另查原處分所據之法令依據為105年計畫案、
    裁處作業原則及臺北市政府104年4月29日公告等，均在上訴
    人買受系爭建物之後，自不得溯及既往適用。又本件上訴人
    經申請後，稅捐處始依法同意變更為住家用稅率，惟原處分
    僅憑上訴人目前適用住家用稅率即認定上訴人違法使用，有
    未盡舉證責任之違誤。
  ㈣77年及82年分區管制規則已明文肯認商業區亦得為住宅使用
    。易言之，在83年計畫案當時法令之時空背景下，根本未限
    制商業區不得作為住宅使用。且上訴人買受系爭建物時之客
    觀環境均係一般住宅之交易氛圍，根本不能期待人民遵守系
    爭計畫案對其所為之規制，亦無任何期待可能性可言，原處
    分據以裁處上訴人，自於法有違。又本件實係臺北市政府長
    年之違法失職，上訴人向來信賴臺北市政府轄下行政機關之
    行政行為，而認系爭建物係可作為住宅使用，實有行政罰法
    第8條但書減輕或免除處罰規定之適用。
六、本院查：
  ㈠依地方制度法第18條第6款第1目規定，直轄市都市計畫之擬
    定、審議及執行，為直轄市自治事項。都市計畫法第4條規
    定：「本法之主管機關：在中央為內政部；在直轄市為直轄
    市政府；在縣（市）（局）為縣（市）（局）政府。」第6
    條規定：「直轄市及縣（市）（局）政府對於都市計畫範圍
    內之土地，得限制其使用人為妨礙都市計畫之使用。」第22
     條第1項第3款規定：「細部計畫應以細部計畫書及細部計
    畫圖就左列事項表明之：……三、土地使用分區管制。」第32
     條規定：「（第1項）都市計畫得劃定住宅、商業、工業等
    使用區，並得視實際情況，劃定其他使用區域或特定專用區
    。（第2項）前項各使用區，得視實際需要，再予劃分，分
    別予以不同程度之使用管制。」第35條規定：「商業區為促
    進商業發展而劃定，其土地及建築物之使用，不得有礙商業
    之便利。」第79條第1項規定：「都市計畫範圍內土地或建
    築物之使用，或從事建造、採取土石、變更地形，違反本法
    或內政部、直轄市、縣（市）（局）政府依本法所發布之命
    令者，當地地方政府或鄉、鎮、縣轄市公所得處其土地或建
    築物所有權人、使用人或管理人新臺幣6萬元以上30萬元以
    下罰鍰，並勒令拆除、改建、停止使用或恢復原狀。不拆除
    、改建、停止使用或恢復原狀者，得按次處罰，並停止供水
    、供電、封閉、強制拆除或採取其他恢復原狀之措施，其費
    用由土地或建築物所有權人、使用人或管理人負擔。」第85
    條規定：「本法施行細則，在直轄市由直轄市政府訂定，送
    內政部核轉行政院備案；在省由內政部訂定，送請行政院備
    案。」臺北市政府依都市計畫法第85條規定授權，於82年11
    月2日修正發布都市計畫法臺北市施行細則，於100年7月22
    日修正改為新名稱臺北市都市計畫施行自治條例；另臺北市
    政府於82年11月2日依都市計畫法臺北市施行細則第26條修
    正發布臺北市土地使用分區管制規則，於100年7月22日修正
    改為新名稱臺北市土地使用分區管制自治條例。
  ㈡準此，直轄市政府本於其自治權限，除可以擬定、審議及執
    行直轄市的都市計畫外，還可以基於都市計畫法第6條、第2
    2條第1項第3款及第32條第2項規定的授權，對於都市計畫範
    圍內的土地，限制其使用人為妨礙都市計畫的使用，並於細
    部計畫書圖表明「土地使用分區管制」事項。而臺北市政府
    除可依都市計畫法臺北市施行細則（及其後修正的臺北市都
    市計畫施行自治條例）第10條第1項規定劃定「商業區」，
    第10條之1第2款限制其不得為有礙商業的便利、發展或妨礙
    公共安全、衛生的使用外，必要時更可依同細則（條例）第
    10條第2項規定，劃定其他使用分區或特定專用區，而且依
    同細則（條例）第25條、第26條規定，臺北市政府如認為土
    地有合理使用的必要時，得依都市計畫法第23條規定擬定細
    部計畫，規定地區內土地及建築物的使用等事項，或依同法
    第32條第2項規定將使用分區內建築物及土地的使用，再予
    劃分不同程度的使用管制，並另訂臺北市土地使用分區管制
    規則（自治條例）管理。由此可知，臺北市政府於臺北市轄
    區內擬定發布之細部計畫，規定細部計畫地區內土地及建築
    物使用類別者，即屬都市計畫法第79條第1項規定所稱直轄
    市政府依都市計畫法，對都市計畫範圍內土地或建築物之使
    用所發布之命令，臺北市轄區內建築物所有權人，應按臺北
    市政府所發布都市計畫細部計畫所定使用類別使用，倘於商
    業區內而為有礙商業的便利、發展或妨礙公共安全、衛生的
    使用情形，主管機關得依都市計畫法第79條第1項規定，據
    以裁罰該土地或建築物所有權人、使用人或管理人，並勒令
    停止違規使用。
  ㈢依都市計畫法第79條第1項前段規定，都市計畫範圍內之土地
    或建築物之使用，違反都市計畫法或直轄市政府依都市計畫
    法所發布之命令者，主管機關得對土地或建築物所有權人、
    使用人或管理人加以處罰，並勒令停止使用或恢復原狀。因
    此為維持都市計畫空間使用秩序之手段，都市計畫法第79條
    第1項規定有行政罰性質之「罰鍰」，以及管制性不利處分
    性質之「勒令停止使用或恢復原狀」。蓋行政罰與管制性不
    利處分之目的不同，行政罰係對於違反行政法上義務且出於
    故意或過失之主觀可資究責者，施以裁罰；管制性不利處分
    則非以人民有故意或過失違反行政法上義務之行為為管制理
    由，而係以管制措施乃為向未來維持行政秩序所必要。若建
    築物所有權人因故意或過失從事違法使用行為，主管機關自
    得依都市計畫法第79條第1項規定，對此主觀有責之違反行
    政法上義務人（即建築物所有權人）裁處罰鍰，並依同條項
    規定，作成管制處分，限期令其停止違法使用，以利都市計
    畫之實現。
  ㈣臺北市政府在都市計畫法第79條第1項授權裁罰金額及管制行
    為範圍內，為積極有效處理監察院糾正文指正之大彎北段商
    業區及娛樂區違規作住宅使用情事，針對上開區域該等違規
    事件訂頒裁處作業原則，核其基準，係就違法情節態樣（依
    建物面積分級距），經限期命停止違規使用後是否遵期改正
    （分為三階段）等因素，訂定裁處作業原則以及管制改正期
    限與手段，以利不同案件同一違規情事得適用相同裁罰原則
    及管制措施，並未逾越授權範圍，且標準客觀合理，被上訴
    人自得據以適用。另臺北市政府業已依據行政程序法第15條
    第1項規定，以104年4月29日公告將「都市計畫法第79條」
    有關權限委任被上訴人辦理，是被上訴人得依據裁處作業原
    則而為裁罰以及作成管制處分。
  ㈤經查，上訴人所有系爭建物坐落之系爭土地位於臺北市政府8
    3年計畫案及105年計畫案的商業區街廓編號A5內，係供一般
    商業使用，不容許供住宅使用。上訴人購入系爭建物後，將
    之供作住宅使用，並向稅捐處申請核定按住家用稅率課徵房
    屋稅，被上訴人認上訴人確供住宅使用等情，為原判決依法
    所確定之事實。上訴人既為系爭建物之所有權人，即有按都
    市計畫法及本於該法發布之土地使用分區管制法令而為使用
    之義務，其違背該等義務，將坐落商業區之不得供住宅使用
    之系爭建物充為住宅使用，經被上訴人通知後仍繼續違規使
    用，原審核認上訴人違反商業區管制法令行為，系爭建物主
    要建物面積為179.83平方公尺，係165平方公尺以上，未達2
    30平方公尺，屬於裁處作業原則第5點級距四且之前未曾限
    期命停止違規使用（第1階段）之情形，依都市計畫法第79
    條第1項規定，並參考裁處作業原則所示裁罰標準，被上訴
    人以原處分裁處上訴人罰鍰15萬元，並限於文到次日起9個
    月內停止違規使用，揆諸前開規定及說明，於法並無不合。
    原審已詳述得心證之理由及法律上之意見，並就上訴人之主
    張何以不足採取，分別予以論駁甚明，經核與卷內證據尚無
    不符，亦無違反論理法則、經驗法則及證據法則。又依上開
    之說明，原處分所謂「停止違規使用」，顯係指停止違規供
    住宅使用，語意清楚，上訴意旨主張有違明確性原則，殊不
    足採。
  ㈥臺北市都市計畫施行自治條例第10條之1第2款有關商業區之
    使用限制規定（即：「不得為有礙商業之便利、發展或妨礙
    公共安全、衛生之使用」），係針對商業使用之各種態樣、
    方式而言，並未允許得作住宅使用，且同自治條例第26條亦
    有重申臺北市政府得依都市計畫法第32條第2項規定，再予
    劃分不同程度之使用管制，查本件83年計畫案係臺北市政府
    所擬訂之細部計畫暨配合修訂主要計畫案，該細部計畫區為
    配合基隆河整治計畫後之新生地，地區環山面水、地勢平坦
    方整，係臺北市不可多得之可供都市新發展用地，為建設本
    地區成為未來臺北市現代化購物商業娛樂中心、低污染之輕工
    業、倉儲中心、河濱住宅示範社區，乃訂定配合基隆河（中山
    橋至成美橋段）整治計畫地區土地使用分區與都市設計管制
    要點（下稱管制要點），第1點土地及建築物之使用㈠規定：
    「本地區內各種使用分區之配置如附圖1……，其容許之土地
    使用組別如附表1『基隆河（中山橋至成美橋段）附近地區土
    地及建築物使用組別容許表』……」（表1關於街廓編號A5部分
    列於「商業區」之「供一般商業使用」使用類別，許可組別
    不包括獨立、雙併或多戶住宅）及㈢規定：「街廓編號A3、A
    4、A5、A6、A7、A8、A9、A10、A11、A12、A13之商業區（
    供一般商業使用），為供地區性之商業、一般零售服務業及
    辦公空間使用，不得供作住宅使用。」嗣該府以92年計畫案
    變更修訂83年計畫案內之管制要點，第1點土地及建築物之
    使用㈠容許之土地使用組別修訂如附表1（許可使用組別不包
    括獨立、雙併或多戶住宅，並表明不准許住宅使用）及㈣規
    定：「街廓編號A3-A13之商業區（供一般商業使用），供地
    區性之商業、一般零售服務業及辦公空間使用為主，其作原
    計畫允許使用之容積樓地板面積應達申請基地總容積樓地板
    面積之1/2以上，其餘除不准許住宅使用外，街廓編號A3-A1
    1之商業區（供一般商業使用）比照臺北市土地使用分區管
    制規則第3種商業區之使用組別。街廓編號A12-A13之商業區
    （供一般商業使用）比照臺北市土地使用分區管制規則第1
    種商業區之使用組別。」復以105年計畫案變更修訂管制要
    點關於大彎北段地區部分，第1點土地及建築物之使用㈣規定
    ：「本計畫區街廓編號A3-A11之商業區（供一般商業使用）
    ，供地區性之商業、一般零售服務業及辦公空間使用為主，
    使用組別除不准許住宅使用外，比照臺北市土地使用分區管
    制自治條例第3種商業區之使用組別。」此分別有上開計畫
    案在卷可按，關於系爭建物所坐落之系爭土地位於商業區，
    供一般商業使用，不容許作住宅使用之管制效力一直延續至
    今。前揭細部計畫管制命令係經臺北市政府依都市計畫法規
    定所發布，有都市計畫法第6條、第22條第1項第3款、第32
    條第2項規定之明確授權，並依都市計畫法臺北市施行細則
    （含其後修正之臺北市都市計畫施行自治條例）第10條第2
    項、第25條、第26條及臺北市土地使用分區管制自治條例第
    3條規定，於細部計畫內劃定「商業區」供一般商業使用，
    不容許供住宅使用，各該使用分區範圍內土地及建築物的使
    用，都應受到各該管制命令的限制。上訴意旨主張臺北市都
    市計畫施行自治條例或臺北市土地使用分區管制自治條例並
    未限制商業區不得作為住宅使用，臺北市政府從未依法公告
    限制大彎北段地區建物不得作住宅使用，本件商業區建物當
    住宅使用並無礙商業之發展，原處分顯然違反法律保留原則
    及授權明確性原則云云，並無足取。
  ㈦72年4月25日公布，名稱為臺北市土地使用分區管制規則，後
    經多次修正，並於100年7月22日修正更名為臺北市土地使用
    分區管制自治條例（最近一次之修正為110年2月5日），該
    新舊法規範中之第93條及第94條規定（歷次規定內容大體相
    近），其規制對象並非本件事實，因此不會因為該新舊法規
    範之規定，而影響系爭建物所受公法管制之內容。因為該等
    條文之規範意旨應是「在該法規範制定以前已現實存在之原
    有土地及建築物，即使不符該管制規範新定之管制內容，但
    在一定條件基礎下，可以繼續使用至新建止」乃是一種基於
    信賴保護原則所定之過渡規範。但本件上訴人就系爭建物不
    得作為住宅使用之管制，既係適用前述臺北市政府依都市計
    畫法發布之命令（即83、92及105年計畫案）而來，並非臺
    北市土地使用分區管制自治條例第93條所定「適用本自治條
    例後，不合本自治條例規定之原有土地及建築物」情形，欠
    缺得適用同條例第94條規定之前提要件，自無再適用同條第
    2款規定之餘地。以本件情形，更非在上訴人購入使用系爭
    建物後，方有前開不得作為住宅使用之管制命令，自亦無上
    訴人主張得繼續合法使用之問題。上訴意旨主張上訴人使用
    系爭建物縱有不合分區使用限制之情形，依臺北市土地使用
    分區管制自治條例第93條、第94條規定，上訴人亦得繼續使
    用至新建止，縱認本件無上開規定之適用，依第94條第4款
    規定，亦應准上訴人改為妨害較輕之使用云云，尚無足採。
    臺北市土地使用分區管制自治條例第21條至第24條之具體規
    定內容固然前、後有所不同，但規範目的始終相同，即在規
    範依都市計畫劃為商業區之土地及建物，其合法使用與非法
    使用之分辨標準，前開規定乃係在「商業區」管制條件下，
    再將商業區細分為四種商業區，而規定各類商業區所能從事
    或不能從事之商業活動種類。此等規定應解為「商業區不得
    供住宅區使用」乃屬自明之理，而在此自明之理基礎下，再
    將商業區細分，為更緊縮之管制，其與本件系爭建物之管制
    內容全然無涉。至於77年及82年分區管制規則第21條之原來
    規定，確曾在一段實施期間內，許可商業區可供多戶住宅使
    用，但從前揭83年計畫案明示「系爭建物所在地號之土地不
    容許供住宅使用」，此即表示該土地自始沒有列入商業區可
    供多戶住宅使用之種類。而特定土地應如何加以管制，本來
    即屬都市計畫擬定機關（本件為臺北市政府）之職權，自得
    視實際需要，就特定商業區土地使用決定其使用管制之強度
    。因此前開臺北市土地使用分區管制規則舊法規範第21條規
    定在其規範效力存續期間內，對本件事實仍無適用之餘地，
    也未改變系爭建物所受土地管制之現狀。上訴意旨主張83年
    計畫案當時，並未限制不得供住宅使用，其得繼續為原有之
    使用，原判決未予適用77年及82年分區管制規則第21條規定
    而將原處分撤銷，有違比例原則及有利不利一體注意原則云
    云，自無足採。
  ㈧上訴人將系爭建物違規充為住宅使用之行為係持續迄被上訴
    人作成原處分時仍然存在，被上訴人援引都市計畫法第79條
    第1項及裁處作業原則作成原處分，均為上訴人違規行為時
    之法律及行政規則。上訴人主張105年計畫案、裁處作業原
    則、都市計畫法第79條等，皆係在上訴人買受系爭建物後公
    布施行，自不得溯及既往適用云云，顯然忽視83年計畫案之
    存在，也未能意識其違反分區使用之違規行為至被上訴人為
    處分時仍在持續中，核其主張自無可採。又系爭建物所有權
    狀登載之建物主要用途為「商業用」，使用執照存根針對系
    爭建物所在地上第7層用途標示為「一般事務所」，並無得
    作為住宅使用之記載。上訴人購買系爭建物之初，應得知悉
    系爭建物坐落商業區，當受商業區使用限制。且商業區是否
    得為住宅使用，身為土地及建物之所有權人及使用人，本有
    義務透過政府資訊公開管道查詢，上訴人未進行必要之查詢
    ，逕行將系爭建物充為自用住宅使用而違規使用，上訴人主
    觀上即有可歸責。況被上訴人自106年4月20日，即對上訴人
    就系爭建物合法使用進行行政指導，上訴人於收受系爭行政
    指導函時起，即明知系爭建物坐落商業區，不得為住宅使用
    ，其仍持續為住宅使用，自具有違章故意。此外，本件上訴
    人從取得系爭建物起，即違反都市計畫法令規定之義務，將
    系爭建物作住宅使用，迄原處分作成時，違規行為仍在繼續
    中，尚未終了，而應依都市計畫法第79條規定予以論處，並
    非就系爭建物違法使用狀態之發生無形成原因行為，僅因對
    系爭建物具有事實上管領力，而須負排除危害或回復安全之
    義務，故上訴人之責任態樣屬於學理所稱之「行為責任」，
    則原判決將都市計畫法第79條規定之行政責任評價為典型之
    「狀態責任」，固容欠允洽，惟就上訴人主觀上具有可責性
    並無影響。繼以行政罰裁處權時效之起算，依行政罰法第27
    條第2項規定，自違反行政法上義務之行為終了時起算，本
    件上訴人之違章行為迄原處分作成時始終繼續進行，自無裁
    處權已罹於時效而消滅可言，上訴人主張其買受系爭建物使
    用逾3年後，被上訴人始為裁處，已逾裁處權時效云云，自
    不足採。至建築執照之核發旨在落實建築法第1條揭櫫之建
    築管理，期以事前管制之危險預防機制，達成維護公共安全
    、公共交通、公共衛生及增進市容觀瞻之立法目的；房屋稅
    則以房屋價值與實際使用情形定其課徵稅率，戶籍遷入單獨
    立戶登記者，原則上係依申請者所提出之遷入本人或其親屬
    所有、租賃或借住建物之相關證明文件即可辦理均與都市計
    畫管制內容無涉。另臺北市建築管理工程處許可系爭建物以
    住家規格販售之廣告，則因建物可否供住宅使用之事實並非
    其審查權限範圍，無從規制該廣告房屋得作為住宅使用之法
    律效果。至於被上訴人前代表人於議會質詢時所稱大彎北段
    區域將開放作住宅使用之計畫，只是該區域將來都市計畫變
    更時之初步規劃方案，並非都市計畫法主管機關就計畫範圍
    內土地與建築物之使用管制變更，已發布生效之公權力對外
    表示，以上訴人故意將系爭建物違規作住宅使用之行為階段
    而言，根本不足以令上訴人產生信賴，認該建物已得作住宅
    使用。易言之，上訴人上開主張，均與都市計畫管制內容要
    屬無涉。再者，系爭建物是否應受都市計畫管制，本無從就
    建築執照、房屋稅、戶籍登記、房屋廣告之許可等顯示之資
    訊判斷，建築主管機關並無將都市計畫法對土地或建築物之
    管制內容登載於建築執照之公法上義務，而稅務機關、戶政
    機關及廣告物管理主管機關均無代都市計畫主管機關核定或
    確認建物所在位置是否應受都市計畫分區管制之可能，臺北
    市政府轄下各別公部門間之作為，縱有上訴人所稱協調不足
    之情，亦不得據為排除上訴人對系爭建物有遵從公法管制之
    義務。上訴人以臺北市政府轄下機關所為行為，欲脫免其違
    反都市計畫法之主觀責任，並指摘原處分違反信賴保護原則
    、誠信原則、行政自我拘束原則，本件應有行政罰法第8條
    但書規定之適用，上訴人欠缺行為之違法性認識，不具故意
    過失云云，均不足採。
  ㈨依建築法第73條第2項至第4項規定：「（第2項）建築物應依
    核定之使用類組使用，其有變更使用類組或有第9條建造行
    為以外主要構造、防火區劃、防火避難設施、消防設備、停
    車空間及其他與原核定使用不合之變更者，應申請變更使用
    執照。但建築物在一定規模以下之使用變更，不在此限。（
    第3項）前項一定規模以下之免辦理變更使用執照相關規定
    ，由直轄市、縣 (市) 主管建築機關定之。（第4項）第2項
    建築物之使用類組、變更使用之條件及程序等事項之辦法，
    由中央主管建築機關定之。」上訴意旨所援引臺北市一定規
    模以下建築物免辦理變更使用執照管理辦法，即係依上開建
    築法第73條第3項規定授權訂定。惟按建築法上開規定所稱
    之建築物用途分類之類別、組別及其定義，係屬建築法體系
    的分類及核定使用（建築技術規則總則編第3條之3及第3條
    之1規定參照），故上開所稱是否免辦變更使用執照，係在
    處理建築物未依建築法相關法令所核定建築物使用類組之情
    形，與本件未依都市計畫法所發布命令之違法，並無關聯，
    是此部分上訴意旨自無可採。
  ㈩綜上所述，原判決並無上訴人所指有違背法令之情形，上訴
    意旨，指摘原判決違背法令，求予廢棄，為無理由，應予駁
    回。
七、據上論結，本件上訴為無理由。依行政訴訟法第255條第1項
    、第98條第1項前段，判決如主文。
中　　華　　民　　國　　110 　年　　9 　　月　　30　　日
                    最高行政法院第一庭
                        審判長法   官  侯  東  昇　
                              法   官　王  碧  芳
                              法   官　簡  慧  娟
                              法   官　蔡  紹  良
                              法   官　鍾  啟  煌

以  上  正  本  證  明  與  原  本  無  異
中　　華　　民　　國　　110 　年　　9 　　月　　30　　日
                              書 記 官 蔡  宜  婷